【裁判字號】    96,建上易,50
【裁判日期】    970408
【裁判案由】    返還工程款
【裁判全文】
臺灣高等法院民事判決                96年度建上易字第50號
上  訴  人  大里實業有限公司
法定代理人  乙○○
訴訟代理人  謝家健律師
複  代理人  丙○○
被  上訴人  蔡勝隆即大達工程行（原三達不鏽鋼材料行）
上列當事人間請求返還工程款事件，上訴人對於中華民國96年9
月13日臺灣臺北地方法院95年度建字第313號第一審判決提起上
訴，本院於民國97年3月25日言詞辯論終結，判決如下：
    主    文
上訴駁回。
第二審訴訟費用由上訴人負擔。
    事    實    及    理    由
一、本件被上訴人主張略以：上訴人前於民國（下同）93年10月
    14日承攬訴外人中華民國對外貿易發展協會（下稱外貿協會
    ）「台北世界貿易中心展覽大樓一樓信義路側門廳更新裝修
    工程（下稱外貿協會工程）」，上訴人將其中帷幕牆及不鏽
    鋼玻璃門、固定框等工程（下稱系爭工程）交由被上訴人承
    作，採實作實算方式計價。系爭工程於94年4月27日申報竣
    工，合計工程款為新臺幣（下同）162萬8134元，然上訴人
    僅支付25萬元工程款，經催告仍未清償餘款135萬5724元，
    爰訴請上訴人支付承攬報酬等語。於原審聲明：上訴人給付
    被上訴人135萬5724元（原審為被上訴人勝訴判決，上訴人
    提起上訴）。並答辯聲明：上訴駁回。
二、上訴人則以：訴外人甲○○以沐川企業社名義，出價600 萬
    元向被上訴人承攬外貿協會工程，被上訴人係甲○○下包廠
    商，兩造間並無承攬關係。被上訴人固持有上訴人簽發面額
    25萬支票一紙，惟支票係無因證券，不足以證明兩造間有承
    攬關係。至於上訴人持被上訴人統一發票向稅捐稽關申報，
    乃因甲○○無統一發票，故以下包之統一發票交付；實務亦
    認可承攬人為達節稅目的而跳開統一發票之慣例，上訴人既
    未能證明承攬關係存在，自不得請求承攬報酬等語，資為抗
    辯。並上訴聲明：(一)原判決廢棄。(二)上開廢棄部分，被上訴
    人在第一審之訴駁回。
三、兩造不爭執事實：
  (一)上訴人於93年10月14日承攬外貿協會「臺北世界貿易中心展
    覽大樓一樓信義路側門廳更新裝修工程（含系爭工程）」，
    ，系爭工程業於94年4月27日申報竣工。
  (二)被上訴人持有上訴人所簽發、發票日94年6月30日、面額25
    萬元、付款人台北富邦銀行信義分行、票號0000000號支票
    一張，並獲兌付。
  (三)上訴人前持被上訴人所開立面額共162萬8134元之統一發票4
    紙，向財政部臺北市國稅局申報交易。
四、被上訴人主張：其向上訴人承攬系爭工程，上訴人應支付工
    程尾款135萬5724元等語。上訴人則辯稱：甲○○向其承攬
    系爭工程，被上訴人純係甲○○下包，不得向其請求工程款
    等語。茲就兩造論點分述如下：
  (一)按當事人主張有利於己之事實者，就其事實有舉證之責任，
    民事訴訟法第277條前段定有明文。次按承攬謂當事人約定
    ，一方為他方完成一定之工作，他方俟工作完成，給付報酬
    之契約，民法第490條第1項亦定有明文。
  (二)被上訴人主張其向上訴人承作系爭工程，此有被上訴人申報
    統一發票4紙可證，其上載明營業人為三達不鏽鋼材料行，
    買受人為上訴人、品名為不鏽鋼門框等項（見原審卷第46
    、47頁），核與被上訴人所述相符。
  (三)上訴人雖辯稱：其將外貿協會工程（含系爭工程）以600萬
    元交予甲○○（沐川企業社）承作等語，並提出工程承包合
    約書與開工證明各一份為證（見原審卷第32、33頁）。惟被
    上訴人否認之，且充其量此僅能證明其與甲○○間有承攬關
    係存在，不能證明兩造間無承攬關係存在。且上訴人稱甲○
    ○以沐川企業社名義承攬工程，卻未收受沐川企業社之發票
    ，反收受被上訴人之統一發票而向稅捐機關申報，顯與常情
    不符。
  (四)上訴人法定代理人配偶陳洪秀鳳雖證稱：上訴人將系爭工程
    將轉包給甲○○，甲○○也有拿廠商所開的發票來請款，而
    上訴人大部分是開票給甲○○，只有最後一次付給甲○○現
    金80萬元；甲○○拿下包發票來請款，是因為他自己沒有發
    票等語（見原審卷第96頁筆錄）。證人林錦文亦證稱：系爭
    工程是我與跟大里公司一同投標，得標後轉包給沐川企業社
    等語（見原審卷第98頁筆錄）。惟陳洪秀鳳自承未在上訴人
    任職，只負責煮飯、偶爾跑外面、開支票等語（見原審卷96
    頁），且其為上訴人之配偶，證言易有偏頗，其證言不能證
    明兩造間無承攬關係存在。林錦文非上訴人員工，竟自稱瞭
    解上訴人與廠商交涉細節，且其證言充其量僅能證明其有承
    包之事實，不能證明兩造間無承攬關係存在。上訴人又謂甲
    ○○已領取598萬8346元工程款，並提出明細表一紙為證（
    見本院卷第47頁）。惟其中多筆支票係上訴人員工陳志遠所
    簽收，不能認為係屬甲○○所領取工程款。況且，上訴人謂
    甲○○承攬總價為600萬元，然被上訴人發票總額僅162萬
    8134元，其辯稱甲○○以下包廠商發票請款，實非可採。
  (五)綜上所述，上訴人所辯均無足採，應認被上訴人主張兩造間
    有承攬關係存在等語為真實。被上訴人主張上訴人有金額
    135萬5724元未付，上訴人未舉證證明已付清尾款，被上訴
    人依據承攬關係請求上訴人給付尾款，為有理由，應予准許
    。
五、綜上所述，被上訴人主張為可採，上訴人所辯均無可取。被
    上訴人依據民法第490條第1項承攬報酬請求權訴請上訴人給
    付135萬5724元，洵屬正當，應予准許。是則原審依此判決
    ，於法並無違誤。上訴意旨指摘原判決此部分不當，求予廢
    棄改判，為無理由，應予駁回。
六、本件為判決基礎之事證已明，兩造其餘主張、陳述及所提證
    據，經審酌後，認均與本件結論無礙，不再一一論列，併予
    敘明。
七、據上論結，本件上訴為無理由，依民事訴訟法第449條第1項
    、第78條，判決如主文。
中    華    民    國    97    年    4     月    8     日
                  民事第十三庭
                        審判長法  官  高鳳仙
                              法  官  楊絮雲
                              法  官  吳燁山
正本係照原本作成。
不得上訴。
中    華    民    國    97    年    4     月    9     日
                              書記官  于  誠


司法院資訊處製作；財團法人民間司法改革基金會備份。
